【裁判字號】    96,訴,2777
【裁判日期】    970619
【裁判案由】    分割共有物
【裁判全文】
臺灣板橋地方法院民事判決              96年度訴字第2777號
原      告  乙○○
訴訟代理人  丙○○
被      告  丁○○
訴訟代理人  甲○○
上列當事人間請求分割共有物事件，經本院於民國97年6 月11日
言詞辯論終結，判決如下：
    主  文
兩造共有坐落臺北縣土城巿學林段八八地號土地，面積七千四百
四十五點七三平方公尺，權利範圍萬分之二十九，以及其上同段
一七○九建號即門牌號碼臺北縣土城巿學士路十二巷五號六樓建
物，權利範圍全部，應予變賣；所得價金，土地部分按原告二十
九分之十九、被告二十九分之十之比例分配，建物部分按原告三
分之二、被告三分之一之比例分配。
訴訟費用由被告負擔三分之一，餘由原告負擔。
    事實及理由
一、原告起訴主張：坐落臺北縣土城巿學林段88地號土地（面積
    7,445.73平方公尺，權利範圍合計10000 分之29）及其上同
    段1709建號即門牌號碼臺北縣土城巿學士路12巷5 號6 樓建
    物（下稱系爭不動產）為兩造所共有，原告所有土地、建物
    應有部分分別為10000 分之19、3 分之2 ，被告所有土地、
    建物應有部分分別為10000 分之10、3 分之1 。原告多次商
    請被告出售其應有部分或買回原告之應有部分，均未獲置理
    ，爰依民法第823 條及第824 條第2 項規定，聲請裁判分割
    上開共有物，並聲明求為判決如主文第1 、2 項所示。
二、被告則以：透過法院變賣之價格較低，應以兩造互相收購應
    有部分或交由民間房屋仲介業者代為銷售之方式分割，可獲
    較高價金等語置辯，並聲明：原告之訴駁回。嗣改稱：同意
    兩造共有之系爭不動產變賣分割。
三、本院之判斷
  (一)原告主張兩造共有之系爭不動產，土地部分原告所有應有部
    分為10000 分之19、被告所有應有部分為10000 分之10，房
    屋部分原告所有應有部分為3 分之2 、被告所有應有部分為
    3 分之1 ，雙方並無訂定不能分割之協議等情，業據其提出
    土地登記謄本、建物登記謄本各1 份為證，且為被告所不爭
    執，自堪信為真實。
  (二)按各共有人，得隨時請求分割共有物；但因物之使用目的不
    能分割或契約訂有不分割之期限者，不在此限，民法第823
    條第1 項定有明文。又共有物之分割，依共有人協議之方法
    行之；分割之方法，不能協議決定者，法院得因任何共有人
    之聲請，命為裁判分割之分配，此據同法第824 條第1 項、
    第2 項規定甚明。本件原告主張曾多次商請被告出售其應有
    部分或買回原告之應有部分，均未獲置理一節，則為被告所
    否認；質之原告雖未舉證證明兩造於起訴前已就系爭不動產
    分割方式進行協議仍不能決定之事實，惟被告於本院準備程
    序中陳明願以兩造互相收購應有部分或交由民間房屋仲介業
    者代為銷售之方式分割系爭不動產，但為原告所拒，且迄至
    本院言詞辯論終結前，兩造僅同意系爭不動產變價分割，但
    對於變賣之方式仍未能達成一致之協議，足認兩造對於系爭
    不動產分割之方法不能協議決定，從而，系爭不動產既無因
    物之使用目的不能分割或兩造曾有不能分割約定之情事，則
    原告依上開規定訴請裁判分割系爭不動產，自無不合，應予
    准許。
  (三)次按共有物分割之方法，須先就原物分配，於原物分配有困
    難時，則予變賣，以價金分配於各共有人（最高法院51年臺
    上字第271 號判例意旨參照）。查系爭建物為16層大樓中第
    6 層樓其中1 戶，面積為93.41 平方公尺（約28.26 坪），
    並非寬敞，且出入門戶僅1 處，此為兩造所不爭執，倘依兩
    造應有部分比例為原物分割，恐將有損系爭不動產完整性，
    勢必破壞原建物結構及使用現狀，造成日後使用上困難，無
    法發揮經濟上之利用價值，足見本件以原物分割，顯有困難
    ，因認將系爭不動產予以變賣，所得價金各按應有部分比例
    分配予各共有人，始能符合公平均衡。
  (四)綜上，原告依民法第823 條及第824 條第2 項規定訴請裁判
    分割兩造共有之系爭不動產，洵屬有據，應予准許
四、末按分割共有物之訴為形式之形成訴訟，法院不受原告聲明
    分割方案之拘束，故如准予裁判分割，原告之訴即有理由，
    並無敗訴之問題；又裁判分割共有物之訴訟為固有必要共同
    訴訟，共有人雖同意分割，只要不同意原告主張之分割方案
    ，即必須被列為被告而應訴；且兩造均因本件裁判分割而同
    霑利益，故本院認於裁判分割共有物訴訟，倘法院准予分割
    ，原告之訴為有理由時，仍應由兩造分別依系爭不動產應有
    部分比例分擔訴訟費用較符公平原則，附此敘明。
五、結論：原告之訴為有理由，依民事訴訟法第80條之1 ，判決
    如主文。
中    華    民    國    97    年    6     月    19    日
                  民事第三庭審判長法  官  朱耀平
                                  法  官  邱靜琪
                                  法  官  王瑜玲
以上正本係照原本作成
如對本判決上訴，須於判決送達後20日內向本院提出上訴狀
中    華    民    國    97    年    6     月    19    日
                                  書記官  黃美雲


司法院資訊處製作；財團法人民間司法改革基金會備份。
